【裁判字號】    89,判,182
【裁判日期】    890120
【裁判案由】    遺產稅
【裁判全文】
行  政  法  院  判  決                            八十九年度判字第一八二號
    原      告  甲○○
                己○○
                丁○○
                戊○○
                乙○○
                丙○○
                辛○○
    兼右共同訴訟代理人
                庚○○
    被      告  財政部臺北市國稅局
右當事人間因遺產稅事件，原告不服行政院中華民國八十七年七月三十一日台八十七
訴字第三八三九○號再訴願決定，提起行政訴訟。本院判決如左︰
    主  文
原告之訴駁回。
    事  實
緣原告之被繼承人李樓於民國八十三年七月二十七日死亡，原告等未依行為時遺產及
贈與稅法第二十三條規定，於繼承之日起六個月內向被告辦理遺產稅申報，案經被告
查獲，核定遺產總額為新台幣（下同）一一、七七八、七○三元，遺產淨額為三、三
三五、○○六元，應納稅額為二七二、五○○元，並按所漏稅額二七一、九二六元處
一倍罰鍰二七一、九二六元。原告等不服，就被繼承人生前未償債務及罰鍰部分，申
經復查結果，未准變更。循序提起訴願、再訴願，均遭駁回；遂提起行政訴訟。茲摘
兩造訴辯意旨如次：
原告起訴意旨略謂︰一、按「被繼承人死亡前未償之債務，具有確實證明者，於計算
被繼承人遺產總額，應予扣除，為遺產稅法第十四條第二款所明定（現行法為遺產及
贈與稅法第十七條第一項第九款）。此項規定，並未附有提示債務發生原因及用途證
明之條件，良以繼承人對於被繼承人舉債之原因以及借款之用途未必明瞭，更無從提
出該項原因及用途之證明，故立法本旨著重於未償債務之存在，而不問債務發生之原
因與用途，是以繼承人果能證明被繼承人死亡前有未償之債務，即應在遺產總額內予
以扣除。」為鈞院六十年判字第七六號著有判例。又財政部六十二年十一月二十二日
台財稅第三八七二九號函釋：「現行遺產及贈與稅法第十七條所規定之扣除額，本法
及施行細則，均無以『按時申報者為限』之規定。」準此，被繼承人於八十三年七月
二十七日死亡，原告等人縱未依行為時遺產及贈與稅法第二十三條規定，於繼承之日
起六個月內向原處分機關辦理遺產稅申報，而遲至八十四年十一月二十日始提出申報
，其屬依遺產及贈與稅法第十七條第一項第九款規定之被繼承人死亡未償之債務，既
已經財政部認定其會計記錄完備正確之財團法人中心診所醫院掣給之診斷證明書暨醫
療費用收據計四十七紙金額五、二九五、六八一元，依上開判例意旨及財政部函釋，
即應依法准自遺產總額中扣除。二、原告主張被繼承人李樓生前住院醫療費用五、二
九五、六八一元，確由繼承人庚○○支付。由於被繼承人因罹患中風，動脈硬化性心
臟病、心律調整器及糖尿病重症，已成植物人，應無意識能力及行為能力，是其住院
期間所發生之醫療費用五、二九五、六八一元當然由他人代為支付，此項支付費用，
即應屬被繼承人之負債，依據行為時遺產及贈與稅法第十七條第一項第九款之規定，
此項支付之醫療費用應自遺產總額中扣除。惟被告以「經查死亡證明書及中心診所醫
院開具之收據，除八十三年七月二十八日之醫療費用一五七、六九七元為死亡後支付
，得認列為未償債務外，其餘五、一三七、九八四元均在被繼承人生前即已付清，核
與死亡前未償債務扣除額之規定不符」予以否准，顯然被告將已無意識能力及行為能
力之被繼承人生前住院之醫療費用視為被繼承人所自行支付而非負債，此項認定，與
中心診所醫院專業醫師對被繼承人病狀之診斷結果大相逕庭，更與鈞院八十五年度判
字第四三○號判決意旨不合，是原處分之不當，應極明灼。三、被繼承人死亡前出售
南投縣水里鄉土地所收定金四、五○○、○○○元部分，原告等於原查階段申稱係用
以支付被繼承人生前之醫藥費用約五、○○○、○○○元，此有原告之說明書附卷可
稽乙節，係原告等於復查申請書因誤解原處分機關之審理，而謂該系爭四、五○○、
○○○元直接與民國八十三年六月二十九日出售南投縣水里鄉之土地所收之頭期款四
、五○○、○○○元相抵（事實上，該款已於八十三年七月二十八日用於墓地之購置
、設計、改建及籌辦喪禮等支出與被繼承人死亡前所發生之醫療費用並不發生牽連）
致生原告等既自承該筆款項係用於支付醫療費，嗣又主張係用於喪葬費用，前後說詞
矛盾之誤會。本項業經被告原核定查實認定截至被繼承人死亡時確無該筆財產，乃未
予認列遺產課稅在案。四、至原告等於復查申請書陳述本件遺產稅申報有被告列載有
八十四年三月二十三日收件之記錄，已在被告八十四年七月十八日查獲之前，符合稅
捐稽徵法第四十八條之一自動補報免罰乙節，既經被告查明係其就本件繼承人等逾限
未申報遺產稅予以列管調查所編案號及日期，並非繼承人等申報遺產稅之日期屬實，
則原告等應為陳述不當深致歉意。惟依首揭財政部六十二台財稅第三八七二九號函釋
之意旨，被繼承人死亡前未償之債務，並不以按時申報為成立條件，仍請鈞院明察。
五、「當事人主張有利於己之事實者，就其事實有舉證責任。」為民事訴訟法第二百
七十七條所明定。原告以系爭被繼承人生前住院醫療費用五、二九五、六八一元，係
由繼承人之一庚○○以其信用卡繳費方式墊付，並已取具確實證明。（使用信用卡之
發卡銀行分別為中國信託商業銀行卡號0000－0000－000－0000號及
美國運通卡卡號0000－000－000－00000號等二家金融機構，被告應
可查證），是以依首揭鈞院六十年判字第七六號判例指出被繼承人死亡未償之債務，
具有確實證明者，於計算被繼承人遺產總額，應予扣除，此項規定，並未附有提示債
務發生原因及用途證明之條件，依遺產及贈與稅法立法本旨著重於未償債務之存在，
而不問債務發生之原因與用途。從而原告等既於復查及一再訴願中提出給付被繼承人
死亡醫療費用之證明，已善盡舉證之責任，倘被告主張該項證據有違反稅法之規定，
依舉證責任之分配原則，在通常訴訟事件，被告否定原告具備該項稅法之權利，理應
由被告就對造不具有該項權利，負舉證責任。而不應一昧苛責原告等未能提示信用卡
帳單紀錄等文件相質疑，否則，誠如法諺所言：「舉證之所在，即敗訴之所在。」令
原告一造完全擔負比一般訴訟當事人更不利的舉證責任，不但違反遺產及贈與稅法第
十七條第一項第九款規定之精神，亦與上開鈞院判例意旨、以及舉證責任分配之原則
相違悖。六、綜上所述，鈞院六十年判字第七六號判例既係適用於遺產及贈與稅法第
十七條關於遺產總額扣除之規定，復查、訴願及再訴願決定均未就此判例詳予究明，
即屬有違誤，顯已侵害原告等之法益，並加重人民之稅負。懇請鈞院明鑒並撤銷復查
決定暨一再訴願決定，以保障人民應有之權益等語。
被告答辯意旨略謂︰經查被繼承人生前出售所有坐落南投縣水里鄉土地予南投縣水里
鄉公所，所收定金四、五○○、○○○元，由庚○○（即原告代表人）領取，蔡君於
原查階段申稱所領款項係用以支付被繼承人生前之醫療費用約五、○○○、○○○元
，此有原告之說明書可稽，原核定乃查實認定截至被繼承人死亡時確無南投縣水里鄉
土地該筆財產，而未列入遺產課稅，並非如原告所稱，與未償債務之醫藥費用相抵。
又主張喪葬費應予核實認列，扣除上開系爭金額四、五○○、○○○元乙節，經查原
告既於原查階段所附之說明書中自承該筆款項係用於支付醫藥費，在此又主張係用於
喪葬支出，顯然前後矛盾，且按財政部七十二年四月二十二日台財稅第三二七四一號
函釋，被繼承人喪葬費用之扣除，應依遺產及贈與稅法第十七條第一項第九款規定辦
理，不得按實際支出全數自被繼承人遺產總額中扣除。至原告訴稱系爭醫藥費係以其
信用卡代墊乙節，經核原告對系爭醫藥費之支付來源前後說詞不一，且迄亦未能提示
信用卡帳單紀錄等文件以證其說，所訴洵非可採，請予駁回等語。
    理  由
一、按被繼承人死亡前未償之債務，具有確實證明者，應自遺產總額中扣除，免徵遺
產稅，固為行為時遺產及贈與稅法第十七條第一項第八款所規定，惟應以能證明確有
未償債務存在，始有其適用，法意甚明。次按被繼承人死亡遺有財產者，納稅義務人
應於被繼承人死亡之日起六個月內，向戶籍所在地主管稽徵機關依規定辦理遺產稅申
報。納稅義務人違反第二十三條或第二十四條之規定，未依限辦理遺產或贈與稅申報
者，按核定應納稅額加處一倍至二倍之罰鍰，復為行為時遺產及贈與稅法第二十三條
第一項前段及第四十四條前段所明定。二、本件原告之被繼承人李樓係於八十三年七
月二十七日死亡，原告遲至八十四年十一月二十日始提出申報，經被告核定遺產總額
為一一、七七八、七○三元，遺產淨額為三、三三五、○○六元，應納稅額為二七二
、五○○元，並按應納稅額二七一、九二六元處一倍罰鍰二七一、九二六元。原告不
服，訴稱：被繼承人李樓生前因罹患中風、動脈硬化性心臟病及糖尿病等重症，住院
醫療費用計五、二九五、六八一元，係由繼承人庚○○支付，應屬被繼承人之負債，
應自遺產總額中扣除，被告僅認列其中一五七、六九七元，其餘部分未准扣除，顯屬
不當；被繼承人死亡前未償之債務，並不以按時申報為成立條件，故上開醫療費用應
全數自遺產總額中扣除云云。惟查原告等於復查階段即訴稱係以被繼承人死亡前出售
南投縣水里鄉土地所收定金四、五○○、○○○元，支付被繼承人之醫藥費用，被告
因認定被繼承人死亡時已確無該筆財產，而未予認列遺產課稅，此為原告所是認；原
告事後再行否認，指稱係因誤解所致，已難採信。且原告主張其被繼承人之醫藥費於
生前即由繼承人庚○○向醫院清償完畢，難謂係死亡前對醫院所負未償之償務；而庚
○○係被繼承人李樓之子，有戶籍謄本附卷足稽，為李樓之直系血親卑親屬，依民法
第一千一百十四條第一款「直系血親相互間」互負扶養義務之規定，庚○○為被繼承
人李樓支付該筆費用，係屬其法定義務，亦難謂係李樓生前所負之債務，則原告據以
主張上開醫療費用屬李樓生前所負未償債務，應全數自其被繼承人之遺產總額中扣除
，即不足取。至本院六十年判字第七六號判例及八十五年判字第四三○號判決之情形
，與本件不同，自無法援用，是被告所為核定原告被繼承人之遺產總額及稅額，並無
不合。其次，原告之被繼承人係於八十三年七月二十日死亡，惟未依限於繼承事實發
生之日起六個月內辦理遺產稅申報，遲至被告查獲後，始於八十四年十一月二十日提
出申報，亦為原告所不爭，被告依首開法條規定，按應納稅額二七一、九二六元，加
處一倍罰鍰二七一、九二六元，亦無不合。復查及一再訴願決定遞予維持，俱屬妥適
。原告起訴意旨，求予撤銷，非有理由，應予駁回。
據上論結，本件原告之訴為無理由，爰依行政訴訟法第二十六條後段，判決如主文。
中    華    民    國     八十九      年      一      月      二十       日
                    行 政 法 院 第 四 庭
                                審 判 長 評  事      葉  振  權
                                         評  事      吳  錦  龍
                                         評  事      吳  明  鴻
                                         評  事      尤  三  謀
                                         評  事      陳  光  秀
右  正  本  證  明  與  原  本  無  異
                                         法院書記官  葛  雅  慎
中    華    民    國     八十九      年      一      月     二十四      日


司法院資訊處製作；財團法人民間司法改革基金會備份。
